臺灣高等法院刑事判決　　　　　　　　93年度上訴字第2082號
上　訴　人　臺灣桃園地方法院檢察署檢察官
被　　　告　乙○○
上列上訴人因被告誣告案件，不服臺灣桃園地方法院91年度訴字
第17 24號，中華民國93年5月24日第一審判決（起訴案號：臺灣
桃園地方法院檢察署91年度偵字第19282號），提起上訴，本院
判決如下：
    主  文
上訴駁回。
    理  由
一、公訴意旨略以：被告乙○○與告訴人甲○○前均為亞旭股份
    有限公司（下稱亞旭公司）股東，亞旭公司曾因經營不善，
    曾先後向告訴人借款新臺幣（下同）一百萬元及二百六十八
    萬元，扣除期間償還之十萬元外，尚餘借款三百五十八萬元
    未清償，嗣告訴人於民國八十四年間向法院提起民事訴訟，
    要求亞旭公司應償還欠款六百零一萬一千九百九十元，當時
    亞旭公司負責人徐彭秀珍為告訴人之妻，以公司代表人身份
    ，要求訴訟代理人許志帆與告訴人於法庭內達成民事和解，
    同意由亞旭公司償還告訴人三百五十八萬元。被告明知告訴
    人與徐彭秀珍之前開行為，並非基於為己不法利益或損害亞
    旭公司之意圖，亦無生損害於亞旭公司，竟仍意圖使告訴人
    及其妻徐彭秀珍受刑事處分，於八十五年十二月十八日，具
    狀向臺灣桃園地方法院自訴告訴人與徐彭秀珍背信，迭經臺
    灣桃園地方法院以八十五年度自字第二二九號、臺灣高等法
    院以八十六年度上易字第七五０六號為無罪判決確定，因認
    被告涉有刑法第一百六十九條第一項之誣告罪嫌。
二、按犯罪事實應依證據認定之，無證據不得認定犯罪事實；又
    不能證明被告犯罪或其行為不罰者，應諭知無罪之判決。刑
    事訴訟法第一百五十四條第二項、第三百零一條第一項分別
    定有明文。次按認定不利於被告之事實，須依積極證據，苟
    積極證據不足為不利於被告事實之認定時，即應為有利於被
    告之認定，更不必有何有利之證據，最高法院著有三十年上
    字第八一六號判例可資參照。又誣告罪之成立，須其申告內
    容完全出於憑空捏造，若所告尚非全然無因，衹因缺乏積極
    證明致被誣告人不受訴追處罰者尚難遽以誣告論罪；誣告罪
    之成立，以意圖他人受刑事處分，虛構事實而向該管公務員
    申告為其要件，故其所訴事實，雖不能證明係屬實在，而在
    積極方面尚無證據證明其確係故意虛構者，仍不能遽以誣告
    罪論處，至若事出有因，僅被申告者犯罪未能積極證明，則
    祇能以證據不足，諭知被申告者無罪或不起訴，尚不能遽行
    推定申告人係屬虛構事實，論以誣告之罪，此有最高法院二
    十年度上字第七一七號、四十三年度台上字第二五一號、四
    十四年度台上字第八九二號、四十六年度台上字第九二七號
    、五十九年度台上字第五八一號判例可資參照。
三、檢察官認被告涉有刑法第一百六十九條第一項之誣告罪，無
    非係以告訴人之指述，及其調閱臺灣桃園地方法院八十五年
    度自字第二二九號、本院八十六年度上易字第七五０六號案
    卷宗後，認被告僅一再指稱告訴人及徐彭秀珍涉嫌背信，卻
    自始未於訴訟中提出任何足以令人產生合理懷疑之證據等情
    為其論據。
四、訊據被告堅決否認有何誣告犯行，辯稱：其雖曾於八十一年
    七月間簽發付款人為世華聯合商業銀行中壢分行、票號為Ｋ
    Ａ0000000號、面額為一百萬元、發票日為八十一年
    七月（未載日期）之亞旭公司支票，而於同年月二日、七日
    代表亞旭公司分別向告訴人各借款五十萬元，其後又陸續以
    亞旭公司名義向告訴人調現二百五十八萬元，共積欠告訴人
    三百五十八萬元，然亞旭公司已清償告訴人現金五十萬元，
    其餘欠款則由告訴人自行提議從展旭股份有限公司（下稱展
    旭公司）積欠亞旭公司之貨款中扣除，是亞旭公司並未積欠
    告訴人任何債務，故其就徐彭秀珍於八十四年間以亞旭公司
    代表人名義與告訴人再就前揭債務達成和解一事提起刑事訴
    訟，並非誣告等語。
五、經查：
 （一）、臺灣桃園地方法院八十五年度自字第二二九號及本院
         八十六年度上易字第七五０六號案件，係由被告任亞
         旭公司之代表人，以亞旭公司名義自訴告訴人及其妻
         徐彭秀珍之背信案件（下稱上揭背信案件）。該案判
         決以被告自承其曾擔任亞旭公司之代表人，於八十一
         年七月簽發面額一百萬元之支票予告訴人，並於告訴
         人之日記簿中簽名確認積欠告訴人二百六十八萬元，
         其後已返還十萬元，尚欠三百五十八萬元，雖被告稱
         告訴人已將其債權抵銷展旭公司積欠亞旭公司之貨款
         ，惟無證據證明，且自然人與法人為不同人格，告訴
         人並毋須以個人對亞旭公司之債權用以抵銷亞旭公司
         對展旭公司之債務，故認被告指述亞旭公司早已清償
         甲○○債務乙事為不可採，而判決告訴人及其妻徐彭
         秀珍無罪，有該二件判決在卷可按。
（二）、被告曾於八十一年七月二日、七日以亞旭公司名義向告
        訴人各借款五十萬元，並簽發上開一百萬元之支票予告
        訴人供擔保，其後並陸續以亞旭公司名義向告訴人借款
        共二百六十八萬元，並於九十一年十月十三日經被告與
        告訴人就帳款會算無誤後，由被告於告訴人當日之日記
        簿中簽名以示負責，惟扣除亞旭公司已於八十一年十月
        二十日清償告訴人借款十萬元，是亞旭公司於以支票向
        告訴人借款一百萬元外，至八十一年十月底止，共積欠
        告訴人二百五十八萬元，後亞旭公司於八十一年七月二
        十八日由會計范淑美以亞旭公司支票領取現金五十萬元
        償還八十一年七月七日向告訴人所借之五十萬元欠款之
        事實，除據證人范淑美於前揭背信案件中證述明確，並
        有告訴人八十一年七月之日記簿、亞旭公司於世華聯合
        商業銀行中壢分行八十一年七月之存款對帳單、支票存
        根聯及日曆支票簿為證（見原審卷一第34至35頁、第
        173 至174頁、第176至177頁，因慶昌為告訴人所開設
        ，故前揭支票存根聯及日曆支票簿均註明「還慶昌」）
        ，且此與告訴人上述八十一年七月份日記簿中，七月七
        日「亞旭借五十萬」之記載後註明已清償之「ＯＫ」標
        記相符。告訴人所提出之臺灣桃園地方法院九十二年度
        續字第三號民事判決同此認定，是此部分之事實足堪認
        定，核先敘明。
（三）、被告與告訴人就前揭亞旭公司未清償之餘款部分，各執
        一詞，被告辯稱已與展旭之貨抵銷，告訴人則稱並未抵
        銷，並舉臺灣桃園地方法院九十二年度續字第三號民事
        判決為證。然查：告訴人係展旭公司實際負責人一節，
        除據其於八十四年十二月六日對亞旭公司財產為假扣押
        之聲請狀中表明：其為展旭公司負責人徐彭秀珍之先生
        ，為展旭公司實際之出資人等情外，核與證人許志帆於
        另案其妻王蘇民等被訴誣告刑事案件中所證：「（〈亞
        旭公司〉內銷部分是何人負責？）由甲○○負責，有一
        個展旭公司。」（見原審卷一第250頁），及證人范淑
        美於原審訊問時證稱：「（展旭公司要交給亞旭公司的
        貨款是不是都有經過會計部門？）他（即甲○○）沒有
        交給我，如果要銷帳的話，我會處理帳面的問題，徐先
        生都是直接把錢交給乙○○先生」、「（展旭與亞旭在
        你任職期間，展旭要將內銷所得繳還亞旭，都是如何交
        付？）他（即甲○○）直接交給我們董事長（即被告）
        董事長會告訴我錢有進他那裡，我來做帳。」（見原審
        卷二第48至頁）等語相符，並有告訴人所製作展旭公司
        營收報表、給付員工薪資之現金支出傳票、展旭公司報
        價單、展旭公司經理賴乾陽分別於八十一年五月三十日
        、八十一年十一月二日呈遞予告訴人之業務檢討報告書
        及公司行銷體制檢討報告書等證物附卷可佐（見原審卷
        一第196至214頁）。而亞旭公司雖負責支付展旭公司員
        工薪資並代為投保勞保，但前揭薪資款項，後則經由告
        訴人以返還亞旭公司暫借款之名義清償亞旭公司一情，
        亦有卷附甲○○簽名之現金收入傳票可按（見原審卷一
        第200頁），且觀諸展旭公司八十四年六月九日之股東
        大會會議紀錄，其中被告質疑何以展旭公司有利息支出
        、公司購買電腦軟體，為何沒有發票證明及公司員工薪
        水已由亞旭公司支付，何以展旭公司重複計算等問題時
        ，告訴人均答以若有問題其會負責，且可自行承受、吸
        收等語，對於被告要求告訴人提供帳冊以供其計算展旭
        公司及亞旭公司貨款之要求，亦予承諾等情。參諸證人
        范淑美於上揭背信案件中結證稱：「（問：你任職離職
        後公司是否有欠甲○○欠款？）我們是以貨款抵欠款，
        而且到我離職前，貨款尚比欠款還多。（問：甲○○是
        否有表示要以貨款抵銷乙○○之借款）有」等語（見原
        審卷一第173、174頁），足見展旭公司之財務、人事及
        與亞旭公司債務之處理均係由告訴人所掌控，且亞旭公
        司與展旭公司之財務帳目確有互通之情事。是就民事法
        律關係而言，亞旭公司與告訴人之債務債權關係或不成
        立抵銷，然綜事證，被告主觀上認告訴人已將其對亞旭
        公司之債權，與亞旭公司對展旭公司之債權相抵銷等語
        ，並非無據。又依被告及告訴人歷次提出展旭公司之股
        東會議紀錄，亦可知亞旭公司與展旭公司自八十二年至
        八十四年間，即已因展旭公司應返還或是否返還亞旭公
        司多少貨款，亞旭公司是否有超收款未返還展旭公司等
        情，迭有爭執，再告訴人為展旭公司之實際負責人，在
        處理其個人及展旭公司之財務上，亦有讓人混為一談之
        疑，已如前述。從而，被告就告訴人於八十四年底就前
        揭債務糾紛向臺灣桃園地方法院民事庭就亞旭公司財產
        提起假扣押之聲請，經亞旭公司預供擔保並請亞旭公司
        依法對之提起民事訴訟後，告訴人之妻徐彭秀珍即迅即
        以亞旭公司法定代理人名義與告訴人達成訴訟上和解，
        並由告訴人自亞旭公司所提出之擔保金中取償一事，認
        告訴人及其妻徐彭秀珍之間有背信之犯行，並於八十五
        年十二月十八日代表亞旭公司具狀向法院自訴告訴人與
        徐彭秀珍背信，並非無因，雖上揭背信案件，均已判處
        無罪確定，然亦不足以認定被告有刻意誣告告訴人及其
        妻徐彭秀珍之情形。此外，復查無其他積極證據足認被
        告有何檢察官所指之誣告犯行，應認不能證明被告犯罪
        。揆諸前揭說明，原審為被告無罪判決之諭知，並無不
        當，應予維持。
六、檢察官上訴意旨雖指：原審就被告於八十一年八月二十日向
    告訴人借得一百一十萬元一事漏未審酌，且同年十一月二日
    被告向告訴人借得二百五十萬，被告雖主張已抵銷，卻未提
    出抵銷憑證，原審亦未詳查。另原判決認為八十一年二月償
    還「萬力水箱」之入股金係由被告支付，非告訴人所借，與
    事實不符。惟查，檢察官所指之款項，均與上揭背信案中之
    三百五十八萬元無關，且「萬力水箱」之入股金部分只是原
    審用以佐證被告、告訴人、亞旭公司之金錢關係往來頻繁及
    複雜，與上揭背信案件及本件誣告案件並無直接關聯。上訴
    意旨據此指摘原判決不當，為無理由，應予駁回。
據上論斷，應依刑事訴訟法第三百六十八條，判決如主文。
本案經檢察官錢漢良到庭執行職務。
中　　華　　民　　國　　94　　年　　2　　月　　 16　　日
　　　　　　　　　刑事第十六庭  審判長法　官  曾德水
　　　　　　　　　　　　　　　　　    法　官  杜惠錦
　　　　　　　 　 　　　　　　　　　　法　官  廖紋妤
以上正本證明與原本無異。
如不服本判決，應於收受送達後十日內向本院提出上訴書狀，其
未敘述上訴之理由者並得於提起上訴後十日內向本院補提理由書
（均須按他造當事人之人數附繕本）。
                                      書記官  王增華
中　　華　　民　　國　　94　　年　　2 　　月　　16　　日
